【裁判字號】    98,易更,1
【裁判日期】    981229
【裁判案由】    詐欺
【裁判全文】
臺灣屏東地方法院刑事判決               98年度易更字第1號
公  訴  人  臺灣屏東地方法院檢察署檢察官
被      告  甲○○
上列被告因詐欺案件，經檢察官聲請簡易判決處刑（96年度偵字
第5438號），經本院改依通常程序判決後，由臺灣高等法院高雄
分院發回更審，本院判決如下：
    主  文
甲○○無罪。
    理  由
一、公訴意旨略以：被告甲○○基於幫助網路拍賣詐欺集團詐欺
    取財之不確定故意，於民國96年6 月間某日，在不詳地點，
    將其向中華郵政股份有限公司申請帳號00000000000000號帳
    戶配屬之提款卡及使用該提款卡之密碼，交付予上開集團中
    真實姓名年籍均不詳之成年成員，供該詐欺集團使用，經該
    詐欺集團先後：（一）於96年6 月23日，在雅虎奇摩拍賣網
    站刊登拍賣全新ACER筆記型電腦之虛偽訊息，使陳建安陷於
    確有該物出售之錯誤，於96年6 月25日使用網路下標購買，
    並於當日下午1 時41分許，匯款新臺幣（下同）3 萬元至被
    告所有上開帳戶內；（二）於96年6 月23日，在同上網站刊
    登拍賣全新EPSON 劇院投影機之虛偽訊息，使張基烜陷於確
    有該物出售之錯誤，於96年6 月25日使用網路下標購買，並
    於同日下午3 時25分許，匯款1 萬5,201 元至被告所有上開
    帳戶內；（三）於96年6 月24日，在同上網站刊登拍賣NOKI
    AN80- IE版、藍芽耳機、1G記憶卡之虛偽訊息，使陸郁文陷
    於確有該物出售之錯誤，於96年6 月26日使用網路下標購買
    ，並於同日上午11時49分許，匯款7,320 元至被告所有上開
    帳戶內。嗣被害人陳建安、張基烜、陸郁文等人發覺有異，
    報警處理等情，因認被告涉有刑法第30條第1 項、第339 條
    第1 項之幫助詐欺取財罪嫌。
二、按犯罪事實應依證據認定之，無證據不得認定犯罪事實；不
    能證明被告犯罪者，應諭知無罪之判決，刑事訴訟法第154
    條第2 項、第301 條第1 項前段分別定有明文。次按事實之
    認定，應憑證據，如未能發現相當證據，或證據不足以證明
    ，自不能以推測或擬制之方法，為裁判基礎；又認定不利於
    被告之事實須依積極證據，苟積極證據不足為不利於被告事
    實之認定時，即應為有利於被告之認定；另認定犯罪事實所
    憑之證據，雖不以直接證據為限，間接證據亦包括在內，然
    而無論直接證據或間接證據，其為訴訟上之證明，須於通常
    一般之人均不致有所懷疑，而得確信其為真實之程度者，始
    得據為有罪之認定，倘其證明尚未達到此一程度，而有合理
    之懷疑存在而無從使事實審法院得有罪之確信時，即應由法
    院諭知被告無罪之判決（最高法院40年台上字第86號、30年
    台上字第816 號、76年台上字第4986號判例意旨參照）。
三、再按被告以外之人於審判外之陳述，雖不符刑事訴訟法第15
    9 條之1 至第159 條之4 之規定，而經當事人於審判程序同
    意作為證據，法院審酌該言詞陳述或書面陳述作成時之情況
    ，認為適當者，亦得為證據。當事人、代理人或辯護人於法
    院調查時知有第159 條第1 項不得為證據之情形，而未於言
    詞辯論終結前聲明異議者，視為有前項之同意，同法第159
    條之5 第1 項、第2 項定有明文。立法意旨在於傳聞證據未
    經當事人之反對詰問予以核實，原則上先予排除，惟若當事
    人已放棄反對詰問權，於審判程序中表明同意該等傳聞證據
    可作為證據，基於尊重當事人對傳聞證據之處分權，及證據
    資料愈豐富，愈有助於真實發見之理念，且強化言詞辯論主
    義，使訴訟程序得以順暢進行，上開傳聞證據亦均具有證據
    能力。查本案據以認定被告犯罪事實存否之被告以外之人之
    言詞或書面陳述，被告及檢察官於本院審理時，均同意作為
    證據，且於本院言詞辯論終結前，均未聲明異議，而本院審
    酌該言詞陳述及書面陳述作成之情況，未見有何不適當之情
    形，是依前開規定，均得為證據。
四、檢察官認被告涉有幫助詐欺取財罪嫌，無非係以被告申請設
    立上開帳戶之資料，以及該帳戶遭用以對上開被害人詐欺取
    財之經過，茲為論罪依據。然訊據被告否認有何幫助詐欺取
    財犯行，辯稱：為方便使用所有帳戶之提款卡，乃隨身攜帶
    ，前至醫院就診時遺失，伊唯恐遺忘密碼，曾將之書寫在提
    款卡等語。經查：
（一）被害人陳建安、張基烜、陸郁文等人先後在雅虎奇摩拍賣
      網站上，見筆記型電腦、劇院投影機及NOKIAN80- IE 版、
      藍芽耳機、1G記憶卡等物品之拍賣廣告，乃使用網路下標
      購買，俟經通知得標後，即各於96年6 月25日下午1 時41
      分許、96年6 月25日下午時25分許、96年6 月26日上午11
      時49分許，分別匯款3 萬元、1 萬5,201 元、7,320 元至
      被告所有內埔建興郵局帳號00000000000000號之帳戶內，
      然其後均未取得所標購之物品，發覺受騙，而報警處理等
      節，業據證人即被害人陳建安、張基烜、陸郁文等分別於
      警詢中證述在卷，並有受理刑事案件報案三聯單、各被害
      人之匯款資料（含郵政匯款收據、轉帳明細表、交易明細
      表及被害人網路銀行交易紀錄查詢表）、被告所有上開帳
      戶之申請資料、資金往來紀錄、金融卡申請紀錄、網路拍
      賣廣告網頁列印畫面、網路帳號申請基本資料。是此部分
      之事實，固堪認定。
（二）然被告早於92年1 月3 日即申請設立上開郵局帳戶，以之
      為每月薪資匯入之帳戶；其後於96年間起，則以之為行政
      院國軍退除役官兵輔導委員會按月支付零用金之匯款帳戶
      乙節，有被告上開帳戶申請書及歷史交易明細暨其存摺內
      頁之登錄在卷可佐（見警卷第8 頁、本院卷一第24至33頁
      ）。足見被告開戶之初，並非為販賣、提供詐欺集團使用
      而臨時申辦至明。復觀諸上開帳戶使用資料，顯示被告申
      請設立上開帳戶後，按月陸續有薪資匯入，自於96年間起
      至96年6 月27日該帳戶經列為警示帳戶止，期間於各月月
      初，亦固定有每月零用金1 萬餘元匯入。在被告未申請改
      以其他帳戶作為行政院國軍退除役官兵輔導委員會核撥零
      用金之帳戶之情形下，倘將提款卡交付詐欺集團使用，因
      其當無從得知詐欺集團將於何時、使用何方式行騙，更難
      以預見被害人於何時受騙、何時發現而報警，即無疑使詐
      欺集團可悉數提領被告自己原可按月領得使用逾萬元之零
      用金。復佐以現時常見出售帳戶之代價泰半不過千餘元，
      如被告係無償提供、或以數千元之代價交付提款卡與詐欺
      集團使用，其可能得款應顯低於原每月可自帳戶取得之零
      用金金額，衡情應不會為賺取該較低之報酬，而使帳戶中
      按月匯入之萬餘元，陷於遭詐欺集團取走之風險，足認被
      告所辯，容非子虛。
（三）再者，被告為4 年2 月28日生，教育程度不高，原在大陸
      地區就讀私墊，24年服役至56年退休，官階為上士，開戶
      後平均每月提款1 次，未婚，並無親人，現由行政院國軍
      退除役官兵輔導委員會岡山榮譽國民之家照護，係2 人共
      住1 室（詳本院卷一第11頁背面、第55、72頁所附該榮譽
      國民之家回函、被告個人基本資料查詢結果註記及被告於
      偵查、審理時之供述），則其於96年5 月申請提款卡使用
      之際，已屆92歲高齡，又無同住之親人代為處理或記憶帳
      戶往來事宜，其為免遺忘密碼，而將之書寫在提款卡上，
      此舉衡與常情無悖。另參照前所述被告之年紀、經歷、現
      生活狀況等節，亦可認被告年事已高、生活經驗或有侷限
      ，在掛失止付並非必然義務之情形下，洵難苛求其發現遺
      失之際，必須迅即辦理掛失或報案。是其雖未立時為適當
      處理，縱有輕忽自身權利，致匯款被害人權益受損，然仍
      無法執此遽認被告有交付提款卡，或有何幫助詐欺取財之
      未必故意。佐以將提款卡置於皮夾、錢包內，隨身攜帶者
      所在多有，自不能執認被告逕將提款卡密碼書寫在提款卡
      上，又於隨身攜帶期間發現遺失，卻未前往掛失等情，驟
      執之為不利於被告之認定。
（三）復且，被告所有用該帳戶之必要物品、資料，如存摺等物
      ，除提款卡遺失外，均尚在被告持有、保管中，其於另案
      臺灣高雄地方法院檢察署97年度偵字第5524號案件偵查中
      ，尚且庭呈由檢察事務官檢視後發還，並於本院審理期間
      之97年8 月11日，傳真該存摺內頁至本院，分別有臺灣高
      雄地方法院檢察署97年度偵字第5524號97年3 月5 日被告
      詢問筆錄及傳真本院之資料附卷可憑。以一般收購帳戶供
      詐欺取財使用之詐欺集團立場而言，為確保渠等詐欺所得
      不致，被原帳戶所有人領用，多會同時收購、取得使用帳
      戶存摺及相關必要資料，凡此，亦與本案之情形迥異，由
      是益徵被告前揭辯詞，誠屬可能。
（四）至被告先後於警詢、偵查中，就是否掛失提款卡乙節之供
      詞不同；且關於所述提款卡之申請目的，以及曾將提款卡
      掛失之陳述，均與卷附屏東郵局回函說明、帳戶歷史交易
      明細、郵政存簿儲金提款單等資料（見偵卷一第10至17頁
      ），顯示其未曾掛失帳戶提款卡，且本身使用帳戶之情形
      概為填寫存款郵政存簿儲金提款單之狀況，均有出入。惟
      如前（三）所示，被告接受警詢及偵查之際，已92歲餘，
      年事甚高，本難期能就所有事件之始末詳盡陳述而毫無遺
      漏、錯置，即所陳情節縱有先後矛盾或與事實若干不同，
      仍屬人情之常。更不能逕以被告辯詞無法成立，而斷論其
      犯罪。
（五）綜上所述，依檢察官起訴論列之直接、間接證據，固能證
      明被害人等遭詐欺取財之事實，然尚難遽認被告與該集團
      人員有詐欺共犯之關係；或被告交付提款卡，同意提供帳
      戶予犯罪集團人使用，而有幫助詐欺之行為或故意。此外
      ，復查無其他積極證據足資證明被告有公訴人所指之犯行
      ，且被告所辯各節又非顯然違情，本案尚存有合理之懷疑
      ，無從證明被告犯罪，揆諸首揭說明，應為被告無罪之諭
      知。
五、臺灣高雄地方法院檢察署98年度偵字第5524號移送併辦意旨
    略以：被告甲○○基於幫助網路拍賣詐欺集團詐欺取財之不
    確定故意，於民國96年6 月間某日，在不詳地點，將其所有
    前揭郵局帳戶之提款卡及密碼，交付上開集團中真實姓名年
    籍均不詳之成年成員，供該詐欺集團使用，經該詐欺集團於
    96年6 月23日下午6 時48分，在雅虎奇摩拍賣網站刊登全新
    LG洗衣機之虛偽拍賣廣告，使被害人楊淑雯陷於確有該物出
    售之錯誤，使用網路下標購買，並於96年6 月25日下午2 時
    49分許，匯款2 萬4,150 元至被告所有之上開帳戶內，因認
    被告涉犯刑法第30條第1 項前段、第339 條第1 項之幫助詐
    欺取財罪嫌，且與本件前已聲請簡易判決處刑之犯罪事實為
    接續犯之實質上一罪關係，故移送併案審理云云。惟原聲請
    簡易判決處刑之犯罪事實，既應為被告無罪之諭知，業如前
    述，移送併審部分即與聲請簡易判決處刑之犯罪事實，核無
    何實質上或裁判上一罪關係，而非聲請簡易判決處刑之效力
    所及，本院不能併予審理，此部分應退由檢察官另為適法處
    理，附此敘明。
據上論斷，應依刑事訴訟法第301 條第1 項，判決如主文。
本案經檢察官潘國威到庭執行職務。
中    華    民    國    98    年    12    月    29    日
                  刑事第三庭  審判長法  官  邱明弘
                                    法  官  李珮妤
                                    法  官  戴韻玲
以上正本證明與原本無異。
如不服本判決應於收受判決後10日內向本院提出上訴書狀，並應
敘述具體理由；其未敘述上訴理由者，應於上訴期間屆滿後20日
內向本院補提理由書（均須按他造當事人之人數附繕本）「切勿
逕送上級法院」。
中    華    民    國    98    年    12    月    29    日
                                    書記官  張語恬

司法院資訊處製作；財團法人民間司法改革基金會備份。
